
---
Titulo: "Dashboard Gapminder - América - Grupo 03"
date: "`r Sys.Date()`"
output: html_document
---

# Introducción

El dashboard elaborado es una aplicación interactiva desarrollada bajo los paquetes de R: Shiny y la interfaz estandarizada de shinydashboard. Su propósito fundamental es guiar al usuario desde una vista animada de los datos, para conocer la evolución de los datos, hasta presentar resultados econométricos relacionados a la relación entre la Esperanza de Vida y el Crecimiento Económico.

# Librerías

```{r setup, message=FALSE, warning=FALSE}
library(shiny)
library(shinydashboard)
library(ggplot2)
library(gapminder)
library(dplyr)
library(plotly)
library(DT)
library(maps)
library(viridis)
library(stringr)
```

# Preparación de Datos

```{r}
DATA_PAC <- gapminder::gapminder %>%
  filter(continent == "Americas", year >= 1970) %>%
  mutate(
    country = as.character(country),
    continent = as.character(continent)
  ) %>% 
  rename(
    País = country,
    Continente = continent,
    Año = year,
    Esperanza_de_vida = lifeExp,
    Población = pop,
    PIBpc = gdpPercap
  ) %>%
  mutate(
    Continente = "América",
    Subregion = case_when(
      País %in% c("United States", "Canada") ~ "América del Norte",
      País %in% c("Mexico", "Guatemala", "Honduras", "Nicaragua",
                  "El Salvador", "Costa Rica", "Panama") ~ "Centroamérica",
      País %in% c("Brazil", "Argentina", "Chile", "Uruguay",
                  "Paraguay", "Bolivia", "Peru", "Colombia",
                  "Venezuela", "Ecuador") ~ "América del Sur",
      País %in% c("Cuba", "Dominican Republic", "Haiti",
                  "Jamaica", "Trinidad and Tobago","Puerto Rico") ~ "El Caribe",
      TRUE ~ "Otros"
    )
  )
```

# Vista de los Datos

```{r}
head(DATA_PAC)
```

# Estadísticas Descriptivas

```{r}
summary(DATA_PAC)
```

# Gráfico: PIB per Cápita vs Esperanza de Vida

```{r}
ggplot(DATA_PAC,
       aes(x = PIBpc,
           y = Esperanza_de_vida,
           color = Subregion)) +
  geom_point(alpha = 0.7) +
  scale_x_log10() +
  theme_minimal() +
  labs(
    title = "PIB per Cápita vs Esperanza de Vida",
    x = "PIB per Cápita",
    y = "Esperanza de Vida"
  )
```

# Evolución Histórica del PIB per Cápita

```{r}
DATA_PAC %>%
  group_by(Año, Subregion) %>%
  summarise(PIBpc_prom = mean(PIBpc),
            .groups = "drop") %>%
  ggplot(aes(x = Año,
             y = PIBpc_prom,
             color = Subregion)) +
  geom_line(size = 1.2) +
  theme_minimal() +
  labs(
    title = "Evolución del PIB per Cápita",
    y = "PIB per Cápita Promedio"
  )
```

# Modelo de Regresión

```{r}
modelo <- lm(log(Esperanza_de_vida) ~ log(PIBpc),
             data = DATA_PAC)

summary(modelo)
```

# Visualización del Modelo

```{r}
ggplot(DATA_PAC,
       aes(x = PIBpc,
           y = Esperanza_de_vida)) +
  geom_point(alpha = 0.6) +
  stat_smooth(method = "lm",
              color = "red") +
  scale_x_log10() +
  scale_y_log10() +
  theme_minimal()
```

# Conclusiones

- Existe una relación positiva entre el PIB per cápita y la esperanza de vida.
- América del Norte presenta los mayores niveles de desarrollo económico.
- Las subregiones muestran comportamientos heterogéneos en crecimiento y salud.
- El dashboard transforma los datos históricos de Gapminder en un entorno analítico interactivo. Realiza animaciones temporales, mapas y un modelo econométrico, permite identificar brechas subregionales y expresar la relación directa entre el crecimiento económico y la salud en América.

# Aplicación Shiny

El proyecto también cuenta con una aplicación interactiva desarrollada en Shiny para explorar dinámicamente los indicadores económicos y sociales.
